【裁判字號】    97,易,538
【裁判日期】    971202
【裁判案由】    詐欺
【裁判全文】
臺灣新竹地方法院刑事判決               97年度易字第538號
公  訴  人  臺灣新竹地方法院檢察署檢察官
被      告  丙○○
選任辯護人  徐原本律師
上列被告因詐欺案件，經檢察官聲請簡易判決處刑（97年度偵字
第1093號），本院認為不應適用簡易判決處刑，改依通常訴訟程
序審理，判決如下：
    主  文
丙○○無罪。
    理  由
一、公訴意旨略以：被告丙○○預見將自己帳戶提供他人使用，
    可能幫助掩飾或隱匿他人因重大犯罪所得財物，致使被害人
    及警方追查無門之情況下，竟仍不違背其本意，而基於幫助
    他人詐欺取財不確定故意之犯意，於不詳之時間、地點，將
    自己所開立之台新國際商業銀行竹北分行帳號000000000000
    00號帳戶之存摺、金融卡及密碼交予年籍姓名不詳之詐騙集
    團成員使用。嗣該詐騙集團基於意圖為自己不法所有之犯意
    ，於民國96年10月30日15時許，在網路聊天室中，佯稱欲與
    被害人甲○○援交，邀約被害人甲○○於96年11月1日17時3
    0分許在臺北市○○路○段80號前見面，致被害人甲○○信以
    為真前往赴約，並將行動電話號碼留給詐騙集團成員，惟詐
    騙集團成員並未出現。嗣同日18時30分許，該詐騙集團成員
    撥打被害人甲○○手機號碼，誆稱需於提款機前辨別是否為
    員警才能見面等語，使被害人甲○○因而陷於錯誤，並依指
    示於96年11月1日以匯款方式，分3次共匯入新臺幣（下同）
    61,000元至被告丙○○上開台新商銀帳戶內，嗣被害人甲○
    ○事後發覺有異，始報警查悉上情，因認被告丙○○涉有刑
    法第339條第1項、第30條第1 項前段之幫助詐欺取財罪嫌等
    語。
二、按犯罪事實應依證據認定之，無證據不得認定犯罪事實；不
    能證明被告犯罪者，應諭知無罪之判決，刑事訴訟法第 154
    條第2 項、第301條第1項分別定有明文。次按，事實之認定
    ，應憑證據，如未能發現相當證據，或證據不足以證明，自
    不能以推測或擬制之方法，以為裁判基礎；又認定不利於被
    告之事實，須依積極證據，苟積極證據不足為不利於被告事
    實之認定時，即應為有利於被告之認定，更不必有何有利之
    證據，最高法院40年臺上字第86號及30年上字第816 號判例
    可資參照。據此，刑事訴訟上證明之資料，無論為直接證據
    或間接證據，均須達於通常一般之人均不致於有所懷疑，而
    得確信為真實之程度，始得據為有罪之認定，若關於被告是
    否犯罪之證明未能達此程度，而有合理性懷疑之存在，致使
    無從形成有罪之確信，根據「罪證有疑、利於被告」之證據
    法則，即不得遽為不利被告之認定，最高法院76年度臺上字
    第4986號判例意旨可資參照。另檢察官對於起訴之犯罪事實
    ，倘其所提出之證據，不足為被告有罪之積極證明，或其指
    出之證明方法，無從說服法院以形成被告有罪之心證，基於
    無罪推定之原則，自應為被告無罪判決之諭知，最高法院92
    年度臺上字第128號判例意旨足資參照。
三、公訴人認被告丙○○涉犯刑法第339條第1項、第30條第 1項
    之幫助詐欺取財罪嫌，無非係以：(一)、被告丙○○於警詢、
    偵查時之供述。(二)、證人甲○○於警詢中之證述。(三)、台新
    國際商業銀行96年12月10日台新作文字第 9617863號函及所
    檢附被告開戶資料及歷史交易明細查詢與自動櫃員機交易明
    細表影本各1份等為其主要論據。
四、訊據被告丙○○固不否認有於96年4月2日開立台新國際商業
    銀行竹北分行帳號00000000000000號帳戶，並有領取金融卡
    及約定交易密碼，且證人甲○○因遭詐騙集團成員於96年10
    月30日15時許，在網路聊天室中，佯稱欲與證人甲○○援交
    ，並誆騙需於提款機前辨識是否為員警才能見面等語，使證
    人甲○○陷於錯誤，並依對方指示於96年11月1日分3次共匯
    款61,000元至被告丙○○上開台新商銀帳戶內等情，惟堅決
    否認有何幫助詐欺犯行，辯稱略以：我沒有提供提款卡和帳
    戶給別人，是因為娘家遭竊遺失，我有正當的工作，不需要
    用此種方式賺錢等語。
五、經查：
(一)、按被告以外之人於審判外之言詞或書面陳述，除法律有規定
    者外，不得作為證據。又被告以外之人於審判外之陳述，經
    當事人於審判程序同意作為證據，法院審酌該言詞陳述或書
    面陳述作成時之情況，認為適當者，亦得為證據。當事人、
    代理人或辯護人於法院調查證據時，知有第159條第1項不得
    為證據之情形，而未於言詞辯論終結前聲明異議者，視為有
    前項之同意，刑事訴訟法第159條第1項及第159條之5分別定
    有明文。經查，被告對於證人甲○○於警詢時之陳述，在本
    院準備程序及審理程序中，就證據能力一節均表示無意見，
    並同意引為本案之證據，且未於本案言詞辯論終結前聲明異
    議，而本院審酌上開證人於警詢時之陳述係其於案發後就自
    己親身經歷之事實所為者，依其陳述作成時之情況並不無適
    當，且非非法取得之證據，又無證據力明顯過低之情形，復
    經本院於審判期日就上開證據進行調查、辯論，依前開規定
    ，自得為證據；次按，本案認定事實所引用之文書證據，並
    無證據證明係公務員違背法定程式所取得，亦無刑事訴訟法
    第159條之4之顯有不可信之情況與不得作為證據之情形，本
    院斟酌本案卷內之證據並非非法取得，亦無證明力明顯過低
    之情形，且經本院於審判期日依法進行證據之調查、辯論，
    被告於訴訟上之程序權，已受保障，故前揭各該證據，亦均
    得採為證據，合先敘明。
(二)、上開台新國際商業銀行竹北分行帳號00000000000000號帳戶
    為被告所申請開立，為被告所不爭執，且有台新國際商業銀
    行96年12月10日台新作文字第 9617863號函所檢附之系爭開
    戶資料及歷史交易明細查詢各 1份附卷可證（臺灣新竹地方
    法院檢察署1093號偵卷【下稱1093號偵卷】第14頁至第16頁
    ）；又證人甲○○於96年11月 1日遭不詳人士詐騙，而匯款
    61,000元至被告上開台新商業銀行竹北分行內等情，復據證
    人甲○○於警詢時證述明確，且有系爭帳戶歷史交易明細查
    詢、台新國際商業銀行台北分行對帳單交易明細各 1紙在卷
    可佐（1093號偵卷第13頁、第16頁），自堪信為真實。雖該
    詐騙集團之人指示證人甲○○匯款之帳戶為被告所開立，然
    該詐騙之人取得被告系爭帳戶之原因，容有多端，除有可能
    係被告個人出借或出賣帳戶予他人使用外，亦甚有可能係該
    帳戶存摺、金融卡遭竊或遺失，而輾轉流入該詐騙之人之手
    ，從而，公訴人所舉上開證據，僅能證明詐騙集團成員確曾
    利用被告申辦之上開帳戶作為犯罪使用等事實，尚難認定被
    告確有幫助詐欺取財之犯行。
(三)、關於被告辯稱系爭帳戶之存摺、金融卡及密碼係遺失一事，
    證人乙○○於審理中證稱：「（96年 9月底至10月初某日，
    妳是否曾經和被告一起回到新豐鄉老家那邊？）有」、「（
    新豐鄉○○村○○路是誰的家？）我和被告的娘家」、「（
    剛回到娘家時，有無發現異狀？）當天下午我開車到家門口
    ，就看到鐵門被破壞」、「（進入家中的情形？）進入家中
    ，1樓沒有異狀，因為1樓只有神明廳，2 樓房間凌亂，被別
    人翻過」、「（剛才陳述2 樓被別人翻過，當時有沒有查看
    有無失竊的東西？）我有叫被告去看，她就看到她的東西不
    見」、「（被告有無說哪些東西不見？）小孩的彌月禮物、
    金飾、存摺和提款卡等」、「（在娘家待多久才離開？） 2
    、3 個小時，正確時間不是很清楚」、「（剛才提到新豐鄉
    ○○路761號，門牌是否有改過？）我們家有二間，771、76
    9都是我們的家，2間是連在一起」、「（去年這段時間住哪
    些人？）被告和她先生，我哥哥有時候有住，有時候沒有住
    在家裡，不是每天回家的那種，因為他常常出去好幾個月才
    回家，家中遭竊的那段時間是被告和她先生在住，我哥哥沒
    有住在家裡」、「（妳剛才陳述，回到家中發現家中被人闖
    入的情形，妳們待在那邊2、3個小時做什麼？）就是檢查家
    中損失情形」、「（當初為何沒有報警？）我們查看房屋後
    ，有下去問我們隔壁的鄰居有無監視器，因為我們附近隔壁
    是一間當舖，我想說應該有監視器，問他監視器有無使用，
    他說離一段距離沒有照到我們家門口，我想沒有監視器，報
    案也沒有用，所以就沒有報警」、「（被告有跟妳提到提款
    卡等物品不見，她有無去掛失？）我有跟她說要去掛失，我
    不知道她有沒有去」、「（妳跟她說要去掛失時，她怎麼說
    ？）她跟我說存摺裡面沒有什麼錢，而且當時東西被拿走，
    心情不好」、「（去年10月底的時候，新豐鄉的房屋，被告
    有無住在那邊？）她二邊住，我不確定當時是否住在那邊，
    她有時候住娘家幾天，有時候回婆婆那邊住」等語（本院卷
    第70頁至第73頁）；被告之配偶鄭融於另案被訴之詐欺案
    件供稱：「96年 9月底、10月初，我要開早餐店，我和我老
    婆丙○○住在新豐鄉○○村○○路731號【應為761號】，同
    年10月初，我們又決定不開早餐店，所以又搬回新竹市○區
    ○○路2段173巷13弄9號5樓，後來我老婆娘家的鄰居告訴我
    老婆，她娘家遭竊…遭竊時損失音響、金戒子、現金及本件
    之帳戶、存摺、提款卡、印章及我老婆台新銀行存摺」等語
    （臺灣臺南地方法院檢察署1097號偵卷第6頁至第7頁、臺灣
    士林地方法院檢察署2442號偵卷97年3月7日訊問筆錄），雖
    被告之配偶鄭融就如何知悉被告娘家遭竊之過程與證人乙
    ○○之證述略有出入，惟關於本案重要之點即被告娘家於96
    年 9月底至10月初某日確曾遭竊，且有遺失金飾、存摺和提
    款卡等物之事實大致相符，故被告所辯其未提供提款卡和帳
    戶給別人，是因為娘家遭竊遺失等語，尚非空言，難認完全
    無據。
(四)、再被告於96年4月4日至同年月10日任職於家福股份有限公司
    竹北分公司，任職期間薪資所得為 7,609元；於96年5月6日
    至同年8月31日任於文華珠寶銀樓有限公司，任職期間6月份
    至 9月份公司匯入其所開立之中國信託商業銀行帳戶之薪資
    分別為21,353元、22,492元、19,519元及22,034元，有家福
    股份有限公司竹北分公司97年10月30日家福竹北第97103001
    號函及所附薪資給付清冊（員工別）、文華珠寶銀樓有限公
    司員工在職證明書、中國信託商業銀行股份有限公司97年10
    月31日中信集作字第97511969號函及所附整合性通訊資料維
    護、開戶資料各1份、中國信託商業銀行存入憑證4紙在卷可
    稽（本院卷第57-1頁至第62頁），足認被告於96年 4月間至
    本案案發前之同年10月間經濟狀況尚稱良好，衡之目前詐騙
    集團在市場收購銀行帳戶之平均價格約每本3,000元至5,000
    元不等，依被告之資力，且其時之薪資亦均以直接轉帳至中
    國信託商業銀行之方式領取，實無僅為賺取數千元之微薄利
    益，甘冒帳戶遭凍結、信用記錄遭註記之重大風險，而將上
    開銀行帳戶出售予詐騙集團使用之必要；另被告銀行帳戶遭
    詐欺集團使用為匯款帳戶，除被告同意將帳戶、密碼等資料
    交付外，並不能完全排除有遭詐騙集團以其他非法之方式取
    得進而使用之情形，是依上揭判例意旨，本諸罪疑唯輕之法
    則，自難謂該事證已適合於被告犯罪事實之認定。被告所辯
    既非全然無據，而有可能，自不得遽予推斷被告有幫助詐欺
    之犯行。
(五)、又關於檢察官所提之其他證據雖為真實，且可證明證人甲○
    ○遭不詳人士詐騙，於96年11月1日分3次共匯款61,000元至
    被告上開台新商銀帳戶內等情，惟依上開證據仍無法證明被
    告有何幫助詐欺之犯行，故尚不得採為被告有罪之依據，附
    此敘明。
六、末按，檢察官就被告犯罪事實，應負舉證責任，並指出證明
    之方法，刑事訴訟法第161條第1項定有明文。因此，檢察官
    對於起訴之犯罪事實，應負提出證據及說服之實質舉證責任
    。倘檢察官所提出之證據，不足為被告有罪之積極證明，或
    其闡明之證明方法，無從說服法院以形成被告有罪之心證，
    基於無罪推定之原則，自應為被告無罪判決之諭知。參照前
    開論述，被告個人對系爭帳戶資料即存摺、金融卡及提款密
    碼等，雖未能善盡保護管理之責，容有輕率之處，導致存摺
    、金融卡因不明原因落入他人之手後，未能及時防杜損害，
    終致證人甲○○受騙損失金錢，然究難認定被告係本於幫助
    他人犯罪之故意，而刻意交付帳戶資料予他人，公訴人所提
    出之各項證據，顯尚有諸多合理性懷疑之存在，而未達於通
    常一般人均不致於有所懷疑，而得確信為真實之程度，自不
    足以說服本院形成被告丙○○有罪之心證。從而，公訴人所
    提出之各項證據及所闡明之證明方法，既無從說服本院以形
    成被告丙○○有罪之心證，依「罪證有疑、利於被告」之證
    據法則，即不得遽為不利於被告丙○○之認定。因之，本案
    之積極證據既尚不足為不利於被告丙○○之認定，即應逕為
    有利於被告丙○○之認定，更不必有何有利之證據。此外，
    本院復查無其他積極證據足資證明被告丙○○有何公訴人所
    指幫助詐欺之犯行，應認為被告丙○○之犯罪尚屬不能證明
    ，爰為被告丙○○無罪判決之諭知。
七、據上論斷，應依刑事訴訟法第301條第1項，判決如主文。
本案經檢察官張嘉宏到庭執行職務
中    華    民    國    97    年    12    月    2     日
                  刑事第一庭    審判長法  官  許翠玲
                                      法  官  楊惠芬
                                      法  官  楊數盈
以上正本證明與原本無異。
如不服本判決應於收受本判決後10日內向本院提出上訴書狀，上
訴書狀應敘述具體理由。上訴書狀未敘述上訴理由者，應於上訴
期間屆滿後20日內補提理由書狀於本院 (均須按他造當事人之人
數附繕本 )「切勿逕送上級法院」。
中    華    民    國    97    年    12    月    2     日
                                      書記官  謝國聖


司法院資訊處製作；財團法人民間司法改革基金會備份。
